ACORDAO-COMPLETO-2453999

ACÓRDÃO 5015/2021 ATA 9/2021 - SEGUNDA CÂMARA

VISTOS, relatados e discutidos estes autos de Aposentadoria, em que se examina, nesta fase processual, pedido de reexame interposto contra o Acórdão 10163/2020-TCU-Segunda Câmara pela ex-servidora Regina Aparecida da Costa Santos, 
ACORDAM os Ministros do Tribunal de Contas da União, reunidos em Sessão da 2ª Câmara, ante as razões expostas pelo Relator e com fulcro no art. 48, c/c os arts. 32 e 33, da Lei 8.443/1992, em: 
9.1. conhecer do pedido de reexame interposto por Regina Aparecida da Costa Santos para, no mérito, negar-lhe provimento;
9.2. dar ciência desta deliberação à recorrente e ao Tribunal Regional Eleitoral do Distrito Federal.

Em análise Pedido de reexame interposto por Regina Aparecida da Costa Santos.

Segunda Câmara

3. Interessados/Responsáveis/Recorrentes:
3.1. Interessado: Regina Aparecida da Costa Santos (XXX.687.991-XX).
3.2. Recorrente: Regina Aparecida da Costa Santos (XXX.687.991-XX).

13.1. Ministros presentes: Bruno Dantas (Presidente), Augusto Nardes (Relator), Aroldo Cedraz e Raimundo Carreiro.
13.2. Ministro-Substituto presente: André Luís de Carvalho.

AUGUSTO NARDES

Ministro Raimundo Carreiro.

Tratam os autos de pedido de reexame interposto por Regina Aparecida da Costa Santos, ex-servidora do Tribunal Regional Eleitoral do Distrito Federal, contra o Acórdão 10163/2020-TCU-Segunda Câmara, prolatado na sessão de julgamento do dia 22/9/2020-Telepresencial e inserto na Ata 33/2020-2ª Câmara.
2.	Transcrevo, a seguir, com ajustes de forma que julgo pertinentes, o Parecer do douto representante do Ministério Público junto ao TCU (MPjTCU) , que relata de forma detalhada o recurso interposto:
	Trata-se do exame do ato de aposentadoria de Regina Aparecida da Costa Santos (peça 2) no cargo de Analista Judiciário do Tribunal Regional Eleitoral do Distrito Federal (TRE-DF) .
Nesta fase processual, analisa-se pedido de reexame interposto pela interessada contra o Acórdão 10163/2020-TCU-Segunda Câmara, da relatoria do Ministro Raimundo Carreiro, proferido na sessão de 22/9/2020 (peça 7) , que julgou ilegal seu ato de aposentadoria, em virtude da inclusão, nos proventos, de parcela conhecida como "opção de função" oriunda do art. 193 da Lei 8.112/1990, benefício não aplicável aos servidores que implementaram o direito à aposentadoria após a publicação da Emenda Constitucional 20/1998 (16/12/1998) .
A deliberação recorrida apresenta o seguinte teor (grifos inseridos) :
9.1 julgar ilegal o ato de aposentadoria em favor de Regina Aparecida da Costa Santos (peça 2) , negando-lhe registro, em virtude da inclusão, nos proventos da interessada, de parcela adicional correspondente à "opção" oriunda do art. 193 da Lei 8.112/1990, benefício não aplicável aos servidores que implementaram o direito a aposentadoria após a publicação da Emenda Constitucional 20/1998 (16/12/1998) ;
9.2 dispensar o ressarcimento das quantias indevidamente recebidas de boa-fé, consoante o Enunciado nº 106 da Súmula de Jurisprudência do TCU;
9.3 determinar ao Tribunal Regional Eleitoral do Distrito Federal que:
9.3.1 faça cessar, com base no art. 262, caput, do Regimento Interno do TCU, c/c art. 19, inciso II, da IN TCU 78/2018, o pagamento da vantagem de opção que trata o art. 2º da Lei 8.911/1994 (c/c art. 18, § 2º, da Lei 13.316/2016) , no prazo 15 (quinze) dias, contados a partir da ciência desta deliberação, sujeitando-se a autoridade administrativa omissa à responsabilidade solidária, uma vez que o seu pagamento viola o art. 40, caput e § 2º, da Constituição Federal, com redação dada pela Emenda Constitucional 20/1998;
9.3.2 promova o destaque da (s) parcela (s) de quintos incorporada (s) com amparo em funções comissionadas exercidas entre 8/4/1998 a 4/9/2001 e transforme-a (s) em "Parcela Compensatória" a ser absorvida por quaisquer reajustes futuros, consoante decidido pelo STF no RE 638.115/CE;
9.3.3. emita novo ato de aposentadoria da interessada, livre da irregularidade apontada, disponibilizando-os a este Tribunal, por meio do Sistema e-Pessoal, nos termos e prazos fixados na INTCU 78/2018;
9.3.4 no prazo de trinta dias, contados da ciência, disponibilize a este Tribunal, por meio do Sistema e-Pessoal, comprovante da data em que a interessada tomou conhecimento deste Acórdão, conforme art. 21, inciso I, da IN-TCU 78/2018;
9.4 determinar à Secretaria de Fiscalização de Pessoal (Sefip) que monitore o cumprimento das determinações ora expedidas, representando ao Tribunal, em caso de irregularidades;
9.5 dar ciência deste Acórdão ao órgão responsável pela concessão, informando que o teor integral da deliberação poderá ser obtido no endereço eletrônico www.tcu.gov.br/acordaos
4.	A Secretaria de Recursos (Serur) , em pareceres uníssonos (peças 29-30) entendeu, no essencial: por conhecer do recurso interposto, para, no mérito, dar-lhe provimento parcial, no sentido de suspender os efeitos dos itens 9.3.1 e 9.3.3 do acórdão recorrido, até a eventual desconstituição da sentença oriunda do Processo 1035883-44.2019.4.01.3400, em trâmite no TRF-1ª Região; orientando-se o gestor no sentido de que cumpra o inteiro teor desse acórdão do TCU, em caso de decisão judicial desfavorável no aludido processo, em tramitação na justiça federal, sob pena de responsabilidade solidária da autoridade administrativa omissa; e nos termos da Questão de Ordem aprovada na Sessão Plenária de 8/6/2011 (Ata 22/2011) , encaminhar ao Departamento de Assuntos Extrajudiciais da Advocacia-Geral da União (AGU) e à Conjur/TCU as informações necessárias ao acompanhamento do Processo 1035883-44.2019.4.01.3400, em trâmite no TRF-1ª Região.
5.	Este representante do Ministério Público de Contas da União discorda das conclusões da secretaria especializada, pelos motivos expostos a seguir. 
6.	A citada sentença julgou "PROCEDENTE o pedido autoral, nos termos do art. 487, I, do CPC, para que se faça incidir o entendimento do TCU, proferido no Acórdão 2.076/2005" (peça 31, p. 7) .
7.	Ocorre que a Corte de Contas da União entendeu, por intermédio do Acórdão 13919/2020-TCU-Primeira Câmara, proferido na sessão de 1/12/2020, em sede de pedido de reexame que apreciou situação semelhante, que a decisão proferida no Processo 1035883-44.2019.4.01.3400 do TRF-1ª Região não tem o condão de modificar as deliberações do TCU. Neste sentido, traz-se à lume elucidativo trecho do voto condutor do referido acórdão, da relatoria do Ministro Benjamin Zymler (grifos do original) :
54.	 O Sindicato dos Trabalhadores do Poder Judiciário e do Ministério Público da União no Distrito Federal (Sindjus/DF) ingressou com ação ordinária (1035883-44.2019.4.01.3400) perante a Seção Judiciária do Distrito Federal (SJ/DF) postulando, em tutela antecipada, a suspensão da aplicação do entendimento firmado no item 9.4 do Acórdão 1599/2019-TCU-Plenário e, no mérito, a anulação da referida deliberação, de modo a assegurar "na aposentadoria a vantagem decorrente da opção, prevista no art. 2º da Lei nº 8.911/94, aos servidores que, até a data de 18 de janeiro de 1995, tenham satisfeito os pressupostos temporais estabelecidos no art. 193 da Lei 8.112/90, ainda que sem os requisitos para aposentação em qualquer modalidade". Segundo a entidade corporativa, tal seria o entendimento do TCU amplamente aplicado nos últimos 14 (quatorze) anos, expresso no Acórdão 2076/2005-TCU-Plenário.
55.	 O pedido de tutela antecipada foi indeferido pelo juízo titular da 5ª Vara Federal da SJ/DF, sobrevindo recurso de agravo de instrumento interposto perante o Tribunal Regional Federal da 1ª Região (TRF-1) . Ali, por decisão monocrática da desembargadora Gilda Seixas, foi deferida a tutela provisória nos seguintes termos:
"Pelo exposto, DOU PROVIMENTO ao agravo de instrumento, para deferindo a tutela provisória recursal, suspender a aplicação do entendimento firmado no Acórdão 1599/2019-TCU-Plenário/TCU de que: 'é vedado o pagamento das vantagens oriundas do art. 193 da Lei 8.112/1990, inclusive o pagamento parcial da remuneração do cargo em comissão ('opção') , aos servidores que implementaram os requisitos de aposentadoria após 16/12/1998, data de publicação da Emenda Constitucional 20, que limitou o valor dos proventos à remuneração do cargo efetivo no qual se deu a aposentadoria'; essa decisão vigorará até o julgamento colegiado deste agravo, ou até eventuais ulteriores decisão ou sentença pelo juízo primitivo".
56.	 Houve interposição de agravo regimental pela União, o qual, todavia, não chegou a ser julgado, uma vez que, em 13/8/2020, o mérito da ação ordinária foi apreciado pela juíza substituta da 5ª Vara. Com isso, o processo no TRF foi encerrado.
57.	 Na sentença de primeira instância, o pedido do autor foi julgado procedente, "para que se faça incidir o entendimento do TCU, proferido no Acórdão 2.076/2005, aplicado nos últimos 14 (quatorze) anos, no sentido de assegurar na aposentadoria a vantagem decorrente da opção, prevista no art. 2º da Lei nº 8.911/94, aos servidores substituídos da autora que, até a data de 18 de janeiro de 1995, tenham satisfeito os pressupostos temporais estabelecidos no art. 193 da Lei 8.112/90, ainda que sem os requisitos para aposentação em qualquer modalidade".
58.	 Pois bem, o Tribunal de Contas da União é órgão público especializado, de estatura constitucional, incumbido de prestar auxílio ao Congresso Nacional no exercício do controle externo da União e das entidades da administração direta e indireta. Para tanto, possui autonomia, cumprindo-lhe, primordialmente, praticar atos administrativos de fiscalização, para o que lhe foram outorgadas pelo legislador constituinte diversas competências, inclusive a jurisdicional, em sua acepção mais ampla (cf. Vocabulário Jurídico, De Plácido e Silva, pág. 466) . De fato, como consignado na ementa do MS 23.550 (STF, Tribunal Pleno, redator para o acórdão min. Sepúlveda Pertence, DJ 31/10/2001) , o Tribunal de Contas da União, no exercício de suas funções, tem "colorido quase-jurisdicional".
59. Isso, naturalmente, não afasta o controle do Poder Judiciário - insculpido no art. 5º, inciso XXXV, da Carta Magna - sobre seus atos. Ocorre que, mesmo nessas hipóteses, a natureza da decisão judicial é rescindente, mas não substitutiva, porquanto a Constituição e a lei reservaram ao TCU a competência para exercer a jurisdição nos processos que lhe são afetos. É dizer, verificada ilegalidade, pode o Judiciário cassar a decisão desta Corte de Contas, declarando sua nulidade, mas não lhe é dado compelir o TCU a interpretar a lei (ou a Constituição) em um determinado sentido (cf. MS 21.466/DF, relator ministro Celso de Mello, in DJ 6/5/1994) .
60.	 Não por outro motivo, aos membros do Tribunal de Contas da União foram atribuídas constitucionalmente as mesmas prerrogativas da magistratura em equiparação com os ministros do Superior Tribunal de Justiça, in verbis: "os Ministros do Tribunal de Contas da União terão as mesmas garantias, prerrogativas, impedimentos, vencimentos e vantagens dos Ministros do Superior Tribunal de Justiça (...) " (§ 3º do art. 73 da CF/1988) .
61.	 Tem-se, assim, que, tal qual os membros do Poder Judiciário, os juízes (Ministros) do Tribunal de Contas da União, no cumprimento de suas atribuições jurisdicionais, estão sujeitos tão somente à lei e ao Direito, sendo a independência funcional um atributo inerente às suas atividades. Desse modo, cabe aos membros deste Tribunal decidir as questões que lhe são submetidas segundo a sua convicção jurídica e de acordo com o princípio do livre convencimento motivado.
 (...) 
66.	 Fácil perceber, assim, que o Acórdão 2076/2005-TCU-Plenário jamais foi - ou poderia ser - aplicado ao caso do recorrente, que nunca teve sua "opção" vinculada a "quintos" ou "décimos". Além disso, o interessado apenas se aposentou em 2016, sob um ordenamento jurídico completamente distinto daquele em que situada a exegese encampada na Decisão 481/1997 ou no Acórdão 2.076/2005.
67. Insisto: a despeito de prolatado em 2005, o Acórdão 2.076 deste Tribunal teve o específico propósito de encerrar a polêmica instalada na Corte com a edição da malfadada Decisão Administrativa 481/1997; mais especificamente, o único escopo do acórdão de 2005 foi uniformizar o tratamento a ser dado aos atos - então reconhecidamente ilícitos, diga-se de passagem - produzidos sob inspiração da decisão de 1997. Por certo, não se pode conceber - e tal jamais foi a pretensão do TCU - que uma controvertida decisão administrativa subsista, como fonte de direito, a substancial modificação do quadro normativo em que engendrada. Logo, os efeitos de ambas as deliberações (Decisão 481/1997 e Acórdão 2.076/2005) se circunscrevem - necessária e exclusivamente - ao período que antecede a promulgação da Emenda 20.
68.	 Na realidade, como também já mencionado alhures, o entendimento há muito assentado no TCU sobre a matéria, reafirmado mais recentemente por meio do Acórdão 1599/2019-TCU-Plenário, é aquele expresso na Decisão 753/1999, revestido, inclusive, de caráter normativo.
69.	 Afora isso, não é de somenos salientar que a EC 20 não se limitou a fixar como teto do benefício previdenciário do servidor a remuneração de seu cargo efetivo. Mais que isso, ela conferiu ao regime de previdência do funcionalismo caráter contributivo e erigiu como balizas "critérios que preservem o equilíbrio financeiro e atuarial" do sistema, aspectos que seriam inexoravelmente malferidos caso se admitisse a inclusão nos proventos de parcelas isentas de contribuição de custeio (como ocorre há mais de duas décadas com a "opção") e o pagamento de benefícios em valores superiores à remuneração percebida em atividade (como aquele conferido ao ora recorrente) . 
70.	 No ponto, peço licença para consignar que também sobre isso a jurisprudência do TCU é longeva. Com efeito, ainda em 2008, esta Corte de Contas advertiu da seguinte forma um órgão do Poder Judiciário:
"no regime contributivo previdenciário constitucional é vedado ao servidor público carrear para os proventos da aposentadoria ou para a pensão por ele instituída parcela da remuneração sobre a qual não incidiu desconto previdenciário" (item 9.2.1 do Acórdão 1286/2008-TCU-Plenário) .
71.	 A propósito, na parte dispositiva da sentença proferida pelo juízo da 5ª Vara, não há nenhuma determinação no sentido de afastar a aplicação das disposições da EC 20/1998 para os atos de aposentadoria editados sob a nova ordem. Tampouco é possível conceber que a referida decisão tenha alçado a peculiar interpretação dada pelo Sindjus ao Acórdão 2076/2005-TCU-Plenário à condição de cláusula pétrea, imune, até mesmo, a alterações supervenientes no regime previdenciário promovidas por meio de emenda à Constituição Federal.
72.	 Assim, a eficácia da sentença há de ser compreendida como adstrita aos aposentados até a edição da EC 20/1998, substituídos do autor, cuja "opção" tenha sido concedida à luz das orientações expressas na Decisão 481/1997-TCU-Plenário, tudo nos exatos termos do Acórdão 2076/2005-TCU-Plenário, o que não é o caso do recorrente.
73. Em suma, o Acórdão 5452/2020-TCU-Primeira Câmara, ora recorrido, não encerra nenhuma violação ao princípio da segurança jurídica, uma vez que o ato de aposentadoria do interessado somente se aperfeiçoaria com o registro por parte do Tribunal de Contas da União, o que não chegou a ocorrer. Também é impertinente invocar direito adquirido, pois, quando da extinção da vantagem, ainda em 1995, o recorrente não preenchia os requisitos para a inativação; de resto, a própria Constituição passou a vedar expressamente acréscimos da espécie.
74. Na mesma senda, o princípio da isonomia não pode ser invocado como pretexto para a prática de atos administrativos contemporâneos contrários ao texto constitucional e lesivos ao contribuinte e ao conjunto de servidores que custeiam o regime próprio de previdência do funcionalismo.
75. Por fim, não alcança o interessado a sentença de primeira instância proferida na ação ordinária 1035883-44.2019.4.01.3400, cujos efeitos se restringem aos substituídos do autor que percebem a "opção" sob os auspícios da Decisão 481/1997-TCU-Plenário e auferiram o direito à aposentadoria ainda no regime jurídico anterior à edição da Emenda Constitucional 20/1998.
8.	No caso em análise, a vigência do ato foi em 2/2/2017 (peça 2, p. 1) , já sob a EC 20/1998 e quase 12 anos após a prolação do Acórdão 2076/2005-TCU-Plenário. Desta forma, nos moldes do preeminente voto, a sentença proferida no Processo 1035883-44.2019.4.01.3400 do TRF-1ª Região não tem a capacidade de alterar a ilegalidade do ato de aposentadoria da recorrente ou as determinações proferidas no acórdão impugnado.
9.	Ressaltamos, conforme bem demonstrado no voto alhures, que a eficácia da citada sentença judicial apenas alcança aqueles aposentados até a edição da EC 20/1998, cuja "opção" tenha sido concedida à luz das orientações expressas na Decisão 481/1997-Plenário.
10.	Ante o exposto, este representante do Ministério Público de Contas da União discorda da proposta de encaminhamento da Serur, opinando no sentido de conhecer e negar provimento ao pedido de reexame interposto por Regina Aparecida da Costa Santos, de modo a manter inalterados os termos do Acórdão 10163/2020-TCU-Segunda Câmara.
	É o relatório.

8.1. Marlucio Lustosa Bonfim (16.619/OAB-DF) e outros, representando Regina Aparecida da Costa Santos.

Procurador Rodrigo Medeiros de Lima.

PESSOAL. APOSENTADORIA. PAGAMENTO DA PARCELA DENOMINADA "OPÇÃO" A SERVIDORA QUE IMPLEMENTOU OS REQUISITOS PARA A INATIVAÇÃO APÓS O ADVENTO DA EMENDA CONSTITUCIONAL 20/1998. ILEGALIDADE. NEGATIVA DE REGISTRO. DETERMINAÇÕES. PEDIDO DE REEXAME. CONHECIMENTO. ARGUMENTOS INCAPAZES DE MODIFICAR O ACÓRDÃO. NEGATIVA DE PROVIMENTO.

APOSENTADORIA (APOS)

Secretaria de Recursos (Serur); Secretaria de Fiscalização de Integridade de Atos e Pagamentos de Pessoal e de Benefícios Sociais (Sefip).

Trata-se de pedido de reexame em processo de Aposentadoria, interposto por Regina Aparecida da Costa Santos, ex-servidora do Tribunal Regional Eleitoral do Distrito Federal (TRE-DF) , por meio do qual se insurge contra o Acórdão 10163/2020-TCU-Segunda Câmara, prolatado na sessão de julgamento do dia 22/9/2020-Telepresencial e inserto na Ata 33/2020-2ª Câmara. Ratificando despacho exarado à peça 24, conheço do recurso.
2.	 No âmbito da deliberação recorrida, este Tribunal julgou ilegal o ato de aposentadoria em favor da ex-servidora, negando-lhe registro, em virtude da inclusão, nos proventos da interessada, de parcela adicional correspondente à "opção" oriunda do art. 193 da Lei 8.112/1990.
3.	Inconformada com a decisão desta Corte, a ex-servidora apresentou elementos recursais alegando, em síntese, que: i) não houve ofensa à EC 20/1998; ii) houve a incidência da contribuição previdenciária sobre a opção até 28/1/1999; iii) houve violação aos princípios da segurança jurídica e da isonomia; iv) houve violação ao direito adquirido; v) deve ser feita a modulação dos efeitos do acórdão recorrido e vi) o decidido no processo 1035883-44.2019.4.01.3400 obrigaria o órgão de origem ao pagamento da vantagem "opção".
4.	A Secretaria de Recursos (Serur) analisou o pleito da recorrente e concluiu pelo provimento parcial do pedido de reexame para suspender o cumprimento dos subitens 9.3.1 e 9.3.3 do Acórdão 10163/2020-TCU-Segunda Câmara, até a eventual desconstituição da sentença oriunda do Processo 1035883- 44.2019.4.01.3400, em trâmite no TRF-1ª Região. Propôs ainda a Serur, que o gestor seja orientado a cumprir o inteiro teor do acórdão recorrido do TCU, em caso de decisão judicial desfavorável no aludido processo, em tramitação na justiça federal, sob pena de responsabilidade solidária da autoridade administrativa omissa.
5.	Ao manifestar-se nos autos, o representante do Ministério Público junto ao TCU discordou do encaminhamento proposto pela Serur, opinando no sentido de conhecer e negar provimento ao pedido de reexame interposto por Regina Aparecida da Costa Santos, de modo a manter inalterados os termos do Acórdão 10163/2020-TCU-Segunda Câmara.
6.	Com as devidas licenças ao entendimento manifestado pela Serur, acolho a proposta formulada pelo MPTCU. 
7.	De fato, em contraposição ao último dos argumentos apresentados no pedido de reexame (resumidos no item 3 deste voto) , esta Corte de Contas já estabeleceu, em situação semelhante, no âmbito do Acórdão 13919/2020-TCU-Primeira Câmara (relatado pelo Ministro Benjamin Zymler) , que a decisão proferida no processo judicial 1035883-44.2019.4.01.3400 do TRF-1ª Região não tem o condão de modificar as deliberações do TCU.
8.	No trecho do voto do Ministro Zymler, reproduzido no parecer do Ministério Público, destaca-se o entendimento, acolhido pelo Tribunal, de que a eficácia da decisão judicial deve ser compreendida como "adstrita aos aposentados até a edição da EC 20/1998, cuja opção tenha sido concedida à luz das orientações expressas na Decisão 481/1997-TCU-Plenário, tudo nos exatos termos do Acórdão 2076/2005-TCU-Plenário, o que não é o caso do recorrente".
9.	Aplicando-se esse entendimento ao caso presente, não restam dúvidas que a sentença proferida no Processo 1035883-44.2019.4.01.3400 do TRF-1ª Região não tem a capacidade de alterar a ilegalidade do ato de aposentadoria da recorrente ou as determinações proferidas no acórdão impugnado, tendo em conta que o ato de aposentadoria em favor de Regina Aparecida da Costa Santos teve vigência em 2/2/2017, sob os ditames da EC 20/1998.
10.	Há que se acrescentar que as demais alegações da recorrente foram refutadas pela Serur, conforme análises bem fundamentadas de seu parecer (transcrito no relatório antecedente a este voto) , as quais acompanho. 
11.	Destaco ainda, também em linha concordante com a Serur, que nenhuma violação há ao princípio da segurança jurídica e da isonomia, considerando que a aposentadoria da ex-servidora somente se aperfeiçoaria com o registro pelo TCU, o que não chegou a ocorrer. Tampouco pode ser alegada violação ao direito adquirido, uma vez que, quando da extinção da vantagem, em 1995, a ex-servidora não preenchia os requisitos para a inativação. Quanto aos demais argumentos apresentados pela defesa, as análises da Serur são suficientes para demonstrar que houve ofensa à EC 20/1998, que as parcelas remuneratórias decorrentes do exercício das funções comissionadas deixaram de constituir base de incidência para a contribuição previdenciária desde 16/12/1998 e que não há necessidade de modulação dos efeitos do acórdão recorrido.
12.	Ante o exposto, cabe conhecer e negar provimento ao pedido de reexame interposto por Regina Aparecida da Costa Santos, conforme proposto pelo representante do MPTCU, de modo a manter inalterados os termos do Acórdão 10163/2020-TCU-Segunda Câmara.
	Ante o exposto, VOTO por que este Tribunal adote a minuta de Acórdão que trago à apreciação.
TCU, Sala das Sessões Ministro Luciano Brandão Alves de Souza, em 30 de março de 2021.
Ministro JOÃO AUGUSTO RIBEIRO NARDES 
Relator